【裁判字號】    89,上訴,3249
【裁判日期】    890523
【裁判案由】    偽造文書等
【裁判全文】
臺灣高等法院刑事判決                        八十九年度上訴字第三二四九號
    上  訴  人  癸 ○ ○
    即  自訴人  壬 ○ ○
                辰 ○ ○
    自  訴  人  庚 ○ ○
                寅 ○ ○
                辛 ○ ○
                甲 ○ ○
                丑 ○ ○
                己 ○ ○
                子 ○ ○
                卯 ○ ○
    右三人共同
    代  理  人  癸 ○ ○
    上  訴  人
    即  被  告  乙 ○ ○
                丙○○○
    右二人共同  陳德文
    選任辯護人
    被      告  丁 ○ ○
                戊 ○ ○
右上訴人因被告等偽造文書等案件，不服臺灣士林地方法院八十七年度自字第二十四
號，中華民國八十九年五月二十三日第一審判決（併辦案號：臺灣士林地方法院檢察
署八十六年度偵字第一二二三三號、八十七年度偵字第六七０號、第一○五一號），
提起上訴，本院判決如左：
    主  文
上訴駁回。
    事  實
一、乙○○、丙○○○為夫妻，在臺北市○○區○○路一六九巷三十號一樓住處，以
    丙○○○名義為會首，召集如附表一編號一至四所示四個民間互助會，均採內標
    制，每次以投標利息金額最高者得標。乙○○、丙○○○因資金週轉不靈，竟基
    共同及概括之犯意，意圖為自己不法之所有，先後十一次於如附表二編號一至十一
    所示之時間，在上址推由丙○○○假冒林素玉（二次）、陳振丁（二次）、林太
    太（即壬○○）、翁至男、潘炎卿（以上二會實係吳銀丹所參加，以下同）、戊○○（二次）、吳銀丹、羅雅雯等活會會員，在標單上偽造上開會員姓名及填載
    利息金額，於開標時持以行使參加競標而得標，使各不知情之活會會員陷於錯誤
    ，如數交付會款（各次冒標各活會會員、受詐欺金額、全部受詐欺金額計算方式
    詳如附表二所示），足以生損害於被冒標名義人及各活會會員。計乙○○、丙○○○詐得新台幣（下同）三百九十八萬一千四百元。
二、乙○○、丙○○○於八十四年、八十五年間招募上開互助會時，財務狀況已陷困
    難，除前述冒標外，復多次向活會會員借用名義標會（詳如附表三所示，迄八十
    六年一月間即已冒標五會、借標十二會），累積債務龐大，明知已難償舊債，更
    無繳付新互助會會款之能力，仍基於同一之概括犯意，於八十六年一月間，由丙○○○擔任會首，在同址召募如附表一編號五所示之互助會，連會首共計二十三
    會，會期自八十六年一月二十五日起至八十七年十月二十五日止，每月二萬元，
    採內標制，使招攬之會員黃永原等二十人（如附表四所示二十二會）陷於錯誤，
    誤以為正常之互助會，不疑有詐而參加。八十六年一月二十五日，每會交付第一
    會會頭錢二萬元予乙○○、丙○○○，共計四十四萬元。乙○○、丙○○○，於
    八十六年五月二十五日，在上址由丙○○○偽以投標之意思，假冒會員戊○○之
    姓名及利息標金三千元填載於投標單上，持以行使參加競標冒標會款，足生損害
    於戊○○及其餘之活會會員，使不知情之活會會員均陷於錯誤，而如數交付會款
    ，乙○○、丙○○○詐得三十萬六千元（各活會會員、受詐欺金額、全部受詐欺
    金額計算方式均如附表二編號十二所示）。迨至八十六年十二月間乙○○、丙○○○二人倒會潛逃，各會員相互查詢，始悉上情。
三、案經被害人庚○○、癸○○、壬○○、卯○○、辰○○、寅○○、辛○○、己○○、子○○、甲○○、丑○○向原審法院提起自訴及經台灣士林地方法院檢察署
    檢察官移送併案審理。
    理  由
一、乙○○、丙○○○有罪部分：
（一）訊據上訴人即被告乙○○，矢口否認涉有上開犯行，辯稱：我並未招會，係我
      太太丙○○○召會，因係夫妻，標會時偶有在場，或開車載丙○○○去收取會
      款，乃理所當然，其對冒標、詐欺之事均不知情云云。被告丙○○○固不否認
      有冒標會款之行為，惟辯稱：我倒會係因各個互助會會員均大致相同，因有會
      員倒會而牽累，長期下來，不堪負荷，自八十四年十二月會員陳名揚倒一萬元
      及三萬元各一會起，即陸續有人倒會，至八十六年十二月止，被會員倒會金額
      達八百四十四萬元，其為支付會款，確有經會員同意而借標之事，並無詐欺招
      募互助會之情事云云。
（二）然查：
      １、被告丙○○○於各互助會先後冒用林素玉、陳振丁、吳銀丹、翁至男（實
          係吳銀丹所參加）、潘炎卿（實係吳銀丹所參加）、戊○○、羅雅雯（係
          託其母戊○○參加）等人名義投標之事實，為被告丙○○○於原審及本院
          審理中坦承在卷。核與證人林素玉、陳振丁、吳銀丹、及同業被告戊○○
          所述情節相符。另被告丙○○○固承認曾以林太太（即壬○○）名義標會
          ，然辯稱係向壬○○借標云云，惟此為自訴人壬○○所否認，自係冒標無
          訛。
      ２、被告乙○○雖稱其從事林園健康食品之直銷業，然被告乙○○係與吳許阿
          美二人一同招募互助會、於開標時並共同在場主持開標、共同收取會款，
          為自訴人癸○○、壬○○、辰○○、寅○○及被告之會員蕭淑雲、王三保
          、魏美玉、張清吉等人指訴在卷（見原審(三)卷第五十三頁）。其中被告吳
          財煌以其妻丙○○○名義向張清吉召募互助會之情形，為張清吉於偵查中
          指證綦詳（見臺灣士林地方法院檢察署八十六年偵字第一二二三三號卷第
          二十一頁反面）。又證人即會員甲○○到庭證稱：在乙○○經濟快發生問
          題時，曾告以若有困難請提早告知，但渠等卻說沒問題，之後又收了二、
          三十萬元等語（見原審法院八十八年四月十三日訊問筆錄），顯見被告吳
          財煌不僅有召募會員參加本件互助會，且與被告丙○○○共同主持開標，
          自與被告丙○○○有共同之犯意聯絡及行為分擔。被告丙○○○與其夫吳
          財煌共同負擔家計，對於資金無法週轉之狀況自無隱匿之可能。如冒標之
          事偶一為之，或難認行為人之配偶知悉，然渠等先後冒標詐取會款、借標
          會款之次數（詳附表三所示）共達四十次，每次冒標或借標後，勢必有數
          十萬元之大筆款項入帳，以弭平債務或隱藏財產，如八十五年間即有十五
          次、八十六年間則有二十四次，被告乙○○與丙○○○同財共居，如謂不
          知，其孰能信？再者，被告乙○○、丙○○○二人所招募之會員，有其鄰
          居，亦有被告乙○○之親友，當中亦有被冒標者（如吳銀丹以其本人及翁
          至男、潘炎卿之名義所參加之三會），如何於冒標後收取會款時避免被冒
          標會員獲悉其事，並繳納活會會款，被告二人於冒標前自需詳加策劃，加
          以謀議。故被告乙○○空言否認參與其事，被告丙○○○亦附和其說，均
          與情理不符。
      ３、會首邀集互助會之目的，旨在籌集現款週轉之故。我國民間互助會習慣之
          發展，乃親誼故舊間源於信任之基礎而鳩集資金所形成之經濟制度，各會
          員更係基於對會首之信賴而參與。如會首經濟狀況已極端惡化，於收受會
          頭錢後，顯無能力按期償付予各得標會員，仍利用親誼故舊間之信任，隱
          瞞實情招募互助會，使其他會員誤認互助會可正常進行而參與，自係施詐
          使會員陷於錯誤而交付財物。被告乙○○、丙○○○二人於八十四年十一
          月五日起即開始有冒標之行為，已顯現財務困難之端倪，其後則屢次冒標
          或借標他人會款，迄八十六年一月間，已冒標五次，借標十一次，被告吳
          財煌、丙○○○二人顯係依賴為會首之身分及主持開標之機會謀財，明知
          經濟狀況已極度惡化，竟仍於八十六年一月二十五日招募如附表一編號五
          所示之戊會，使不知情之會員陷於錯誤而參加該會，並繳付會頭錢，被告
          乙○○、丙○○○二人詐欺取財之行為，至為灼然。此自戊會成立後之十
          一次開標中，被告乙○○、丙○○○二人竟有連續八次向陳二郎（二會）
          、阿釵（二會）、許淑芬、許阿菊、蔣閃、許勝和等人借用名義投標，另
          有一次冒用戊○○名義投標，另就之前成立之甲、乙、丙、丁等四會，亦
          有八次借標、六次冒標（均詳附表三所示）等情觀之，益可得證渠等早已
          無力償付舊債，且新債擴張更形嚴重。至被告丙○○○所稱遭會員倒會，
          固臚列出倒會會員翁吉祥等十人之名單，惟並未提出該等倒會會員之住居
          所，供法院查證，亦未見其向倒會之會員追訴會款之情形，是其辯稱被會
          員倒會致無法維持互助會云云，已不可採。況依其所述，會員陳名揚於八
          十四年十二月即倒其一萬元（五日開標者）、三萬元（十五日開標者）各
          一會，分別約為三十萬元及九十六萬元，何以未告訴其他各會員，致無人
          知曉有會員倒會之事。被告既遭人倒會在先，未以之為戒，尤以其稱在八
          十五年五月、七月、九月、十一月又被倒會，何以在八十六年一月再召集
          戊會，若其果有被倒會之事，財務週轉陷入困境，其未告知其他會員，猶
          召集戊會，其有詐欺使人陷於錯誤之情事，益臻明確。又被告乙○○、吳
          許阿美二人先後十二次冒標會款，其詐騙對象除被冒標人外，尚包括各活
          會會員（其人別、金額詳如附表二各編號所示）。按民間互助會，除有特
          別約定外，僅係會首與會員訂立之契約，會員與會員間並無法律關係存在
          ，而已得標會員，依據其與會首間之契約，無論何人得標，均有按期繳交
          會款之義務，故會首冒名盜標詐欺所得之款，應僅限於未得標會員繳納之
          會款。
      ４、本件並有如附表一所示之互助會會單在卷可證。綜上所述，被告乙○○、
          丙○○○所辯，顯屬卸責之詞，不足採信。渠等以冒標、招募戊會等方式
          詐取會款之事證已臻明確，犯行洵堪認定，應依法論科。
（三）按民間互助會之標單，通常僅填寫一定之數字及姓名，依據習慣或特約，該數
      字表示為標取會款之利息金額，姓名為標取會款之會員，故偽造該標單，應係
      偽造同法第二百二十條（原條文，現修正為第二百二十條第一項）以文書論之
      私文書（最高法院七十四年度台上字第五六一二號、七十六年度台上字第五○
      二五號、八十二年度台上字第三五○八號、八十七年度台上字第四八二號判決
      意旨參照）。核被告乙○○、丙○○○二人偽造林素玉、陳振丁、壬○○、吳
      銀丹、翁至男、潘炎卿、戊○○、羅雅雯等人之姓名及競標利息於空白紙上，
      依習慣及特約表示標單之用意，係屬刑法第二百二十條第一項之準私文書，復
      持以行使參與競標，得標後使不知情之活會會員陷於錯誤，而繳交會款，核犯
      刑法第三百三十九條第一項之詐欺罪、同法第二百十六條、第二百二十條第一
      項、第二百十條之行使偽造私文書罪。被告乙○○、丙○○○二人明知已無繳
      付新互助會會款之能力，竟隱匿其情召募戊會，向黃永原等二十人（二十二會
      ）收取每會二萬元之會頭錢之行為，係犯刑法第三百三十九條第一項之詐欺罪
      。自訴意旨，另以被告二人就乙會部分有冒標二十九次會款，就丙會部分有冒
      標二十五次會款云云。然除如附表二編號四至十所示冒標情形外，尚查無積極
      證據可證有其他冒標情形，因自訴人認與前開論罪科刑部分有連續犯之裁判上
      一罪關係，故不另為無罪之諭知。又自訴意旨雖未論及被告二人如附表二編號
      一至三、編號十一、十二之冒標行為，及詐欺招募戊會之行為；另臺灣士林地方法
      院檢察署於八十七年二月二十六日以士檢堅字第一二九四號函移送併案審理該
      署八十六度偵字第一二二三三號、八十七年度偵字第六七○號、第一○五一號
      ，被告二人所涉上開互助會之詐欺犯行，雖未經提起自訴，然該等事實與自訴
      意旨所指冒標、詐欺之犯罪行為間，有連續犯之裁判上一罪關係，法院自應併
      予審究。被告乙○○、丙○○○二人間有犯意之聯絡，行為之分擔，均為共同
      正犯。偽造如附表二所示各會員署押之行為，係偽造私文書之階段行為，偽造
      私文書後持以行使，偽造之低度行為，應為行使之高度行為所吸收，均不另論
      罪。被告等每次冒標、詐欺行為，均向如附表二各編號之被冒標人、其餘活會
      會員等詐欺會款，係一行為觸犯數罪名，為想像競合犯，應從一重處斷。被告
      乙○○、丙○○○所犯行使偽造私文書、詐欺取財等罪，均時間緊接，手法相
      同，且各犯構成要件相同之罪名，顯基於概括犯意反覆而為，應分別依連續犯
      之規定以一罪論，並依法加重其刑。所犯行使偽造私文書與詐欺取財二罪間，
      有方法與結果之牽連關係，應依刑法第五十五條之規定，從較重之行使偽造私
      文書罪處斷。
（四）原審基此認定，援引刑法第二十八條、第五十六條、第二百十條、第二百十六
      條、第二百二十條第一項（據上論結欄漏第一項，應予補正）、第三百三十九
      條第一項、第五十五條，罰金罰鍰提高標準條例第一項前段等規定，爰審酌被
      告乙○○、丙○○○受鄰里親故、友人之信任而得鳩集互助會，以冒標方式詐
      騙活會會員之犯罪動機，冒標次數多達十二次，另詐欺招募戊會，其詐得款項
      龐大，犯後僅為部分清償，及參酌被告二人之品行、生活狀況、智識程度、犯
      罪所生之損害非輕、犯罪後態度等一切情狀，各量處有期徒刑二年八月，以示
      懲儆。至被告二人冒標所偽造之標單，已於開標後丟棄滅失，自無庸宣告沒收
      。經核其認事用法，均無不合，量刑也妥適，自訴人上訴意旨，認原判決量刑
  過輕，就原審法院適法範圍裁量權之行使為爭執，被告乙○○、丙○○○上訴
      意旨，仍執前詞，否認犯罪，及認原判決量刑過重，上訴均無理由，此部分上
      訴，應予駁回。
二、被告戊○○無罪部分：
（一）自訴人於原審自訴意旨另以：被告戊○○於每次開標時，均在開標現場即被告
      丙○○○住處助勢，揚言：在神明面前開標怎敢作假，以掩飾被告丙○○○、
      乙○○，便利正犯之犯行。又協助丙○○○、乙○○脫產變賣其住處，得款一
      千零七十萬元，替丙○○○善後處理其屋內家俬物品，如非正犯，亦係詐欺之
      幫助犯云云。
（二）訊據被告戊○○固不否認曾協助處理被告乙○○、丙○○○住處房地出售事宜
      ，惟堅決否認涉有詐欺、偽造文書等犯行，辯稱：我及家人也參加被告六個會
      ，其中有二會被會首冒標，另外有一會得標，但會首的婆婆過逝，向我借錢，
      方借給她，其餘三會，是我家人自行繳納會款，我也是被害人，我未在標會現
      場幫腔，只不過是在會首倒會後，幫會首說好話，以為會首可能良心發現而還
      錢，不意反成為被告，我為被告丙○○○處理財產所得之錢，均交給丙○○○
      委任之陳德文律師，計劃錢分給會員，並未得有好處云云。
（三）經查：
      １、自訴人於最初自訴，並未列戊○○為被告，且自訴人壬○○、辰○○、彭
          錢妹於原審法院第一次調查時，稱被告乙○○、丙○○○等有限定投標金
          額，所以大家標金都一樣，且渠等堅持自己來排標單擺放之順序，開標時
          掀日曆、依單雙號來決定從左、右邊來開始掀標單，第一個被掀中的就得
          標等語（見原審法院八十七年二月十七日筆錄），並未指訴戊○○有何犯
          行。嗣後始追加戊○○為被告，以被告戊○○於每次開標時均在場助勢；
          被告乙○○、丙○○○脫產變賣其房地後，不但沒有怨憤，反而幫助善後
          處理屋內之家俬物品等情為其論據。惟依自訴人所訴被告戊○○在現場稱
          ：在神明面前開標怎敢作假之話，被告戊○○稱係希望被告乙○○、吳許
          阿美不要作假，難以遽認其上述之言語即係與被告乙○○、丙○○○有共
          同之謀議。而證人即會員王三保於原審證稱：是乙○○、丙○○○夫妻二
          人主持開標。證人即會員蕭淑雲證稱：開標時戊○○在旁看，沒有幫吳財
          煌、丙○○○夫妻做什麼事等語（見原審法院八十七年七月三十日筆錄）
，足徵被告戊○○於開標時，並無參與犯罪之行為。
      ２、被告乙○○、丙○○○亦陳稱與戊○○並無親屬關係，戊○○僅是單純之
          會員，並未將款項分給戊○○，亦未還戊○○的會款，戊○○對渠等標會
          之事均不知情等語。被告戊○○被借標或冒標後，既未優先得償會款，應
          同屬被害人，難認有與會首共謀之情形。
      ３、至被告乙○○、丙○○○倒會後，被告戊○○幫忙處理家俬，係在被告吳
          財煌、丙○○○二人犯詐欺、偽造文書犯行後所為，並不足以作為被告吳
          雲英在被告乙○○、丙○○○犯罪之初，即與渠等共謀之證據。且戊○○
          協助被告乙○○、丙○○○二人處理財產後所得價金，除償還抵押債權外
          ，均交由陳德文律師保管，以備均分予各會員，為陳德文律師陳述在卷，
          更足證戊○○與被告乙○○、丙○○○並無共謀或幫助詐欺、偽造文書之
          行為。此外復查無其他積極證據，足資證明被告戊○○有自訴人所指之犯
          行。
      ４、原審對戊○○部分，以不能證明其犯罪，為無罪之判決，於法並無不合。
          自訴人上訴意旨，仍指戊○○犯罪，為無理由，此部分上訴亦應予以駁回
          。
三、被告丁○○無罪部分：
（一）自訴人於原審自訴意旨又以：被告丁○○為丙○○○之女兒，於會員繳會錢時
      ，曾在家收受會錢，且其無資力，如何能參加八十四年一萬元之會，因認被告
      丁○○亦涉有共同詐欺、偽造文書之犯行云云。
（二）原審訊據被告丁○○固不否認於其父乙○○、母親丙○○○不在時，曾代收會
      員所繳會款，然堅決否認涉有詐欺、偽造文書等犯行，辯稱：其當時在書局打
      工而有收入，每月給其母親八千元，不知其母親如何運用，亦不知其母親用以
      參加互助會之事，對其父母之行為，並不知情，亦無共謀等語。
（三）經查：
      １、證人即會員王三保於原審證稱：是乙○○、丙○○○夫妻二人主持開標、
          他們的女兒（即被告丁○○）在場看人開標，會錢是他們夫妻二人收的，
          丁○○在他們不在時亦會收取其拿去的會錢，沒有主動向其收會錢等語。
          證人會員即蕭淑雲陳稱：丁○○沒有在現場開標、收會錢，是乙○○夫妻
          主持開標及收會錢等語；證人即會員張清吉陳稱：開標時他們夫妻都在場
          ，不認識他女兒，會錢是他們夫妻來收的等語（見原審法院八十七年七月
          三十日訊問筆錄）。雖自訴人癸○○、辰○○、寅○○指訴：開標時被告
          乙○○、丙○○○、丁○○三人都在場，都有主持過開標云云，惟既有被
          告乙○○、丙○○○在場主持開標，為何還需其女兒主持，實有疑義；且
          丁○○為丙○○○之女兒，開標之地點就是被告丁○○之住處，其於開標
          時在家，自為正常之現象，尚難因其在家，即推定與其父母有共犯之行為
          或謀議。又被告丁○○是會首之女兒，會員到會首家繳納會款，如果會首
          不在，由其女兒代為轉交，以免會員再跑一趟，應屬人之常情，亦難因之
          推測被告丁○○有共犯行為。
      ２、被告丙○○○陳稱：其係以丁○○之名字參加互助會，其女並不知情等語
          。而被告丙○○○以丁○○名義所參加之甲會成立時為八十四年一月五日
          ，當時被告乙○○、丙○○○等的經濟情況正常，並未陷於窘境，各會員
          參加該會，並非受被告乙○○等二人之詐欺所致。本件甲會部分之詐欺事
          實，應是指冒標會款之情形，而被告乙○○、丙○○○二人以丁○○名義
          在會期中標下該一萬元之會，並無冒標或詐欺之可言。
      ３、綜上所述，此外復查無其他任何積極之證據足以證明被告丁○○有共犯之
          行為。原審法院因而為無罪之諭知，並無不合。自訴人上訴意旨，仍指吳
          媚鈴犯罪，核無理由，此部分上訴亦應予以駁回。
四、自訴人庚○○、寅○○、辛○○、甲○○、丑○○經合法傳喚，無正當理由未到
    庭，爰不待其到庭陳述，逕行判決。
五、據上論斷，應依刑事訴訟法第三百六十八條、第三百六十四條、第三百三十一條
    第一項，判決如主文。
中      華       民       國     八十九     年   十二    月    十九     日
                               臺灣高等法院刑事第五庭
                                   審判長法  官  曾  德  水
                                         法  官  楊  貴  雄
                                         法  官  趙  功  恆
右正本證明與原本無異。
如不服本判決應於收受送達後十日內向本院提出上訴書狀，其未敘述上訴之理由者並
得於提起上訴後十日內向本院補提理由書（均須按他造當事人之人數附繕本）。
                                         書記官  孫  佩  琳
中      華       民       國     八十九      年   十二   月     二十    日
附錄本案論罪科刑法條全文：
刑法第二百十條
偽造、變造私文書，足以生損害於公眾或他人者，處五年以下有期徒刑。
刑法第二百十六條
行使第二百十條至第二百十五條之文書者，依偽造、變造文書或登載不實事項或使登
載不實事項之規定處斷。
刑法第二百二十條第一項
在紙上或物品上之文字、符號、圖畫、照像，依習慣或特約，足以為表示其用意之證
明者，關於本章及本章以外各罪，以文書論。
刑法第三百三十九條第一項
意圖為自己或第三人不法之所有，以詐術使人將本人或第三人之物交付者，處五年以
有期徒刑、拘役或科或併科一千元以下罰金。


司法院資訊處製作；財團法人民間司法改革基金會備份。
